【裁判字號】    89,易,212
【裁判日期】    900216
【裁判案由】    詐欺
【裁判全文】
臺灣彰化地方法院刑事判決                          八十九年度易字第二一二號
    公  訴  人  臺灣彰化地方法院檢察署檢察官
    被      告  甲○○
                戊○○
右列被告等因詐欺案件，經檢察官提起公訴（八十八年度偵字第五三０八號），及移
送併辦（八十九年度偵字第四九九號），本院判決如左：
    主      文
甲○○、戊○○共同意圖為自己不法之所有，以詐術得財產上不法之利益，各處有期
徒刑拾月，均緩刑年。
    事      實
一、甲○○、戊○○夫婦與乙○分屬母子、婆媳關係，甲○○於民國八十四年間，因
    不堪房屋銀行貸款利息負擔，乃商請渠母乙○同意提供坐落彰化縣彰化市○○段
    大竹小段一四０之一及一四０之六號兩筆土地（以下簡稱系爭土地），供渠等貸
    款新台幣（下同）三百萬元以清償前揭房屋貸款，乙○念及母子情誼，乃將系爭
    土地之所有權狀、個人私章及印鑑證明交予甲○○辦理。甲○○、戊○○夫婦取
    得相關資料後，因見戊○○之外甥丙○○經商有成，若投資獲利所得較豐，竟共
    同基於意圖為自己不法所有之犯意聯絡，未取得乙○之同意，擅自提供系爭土地
    予不知情之丙○○（業經不起訴處分確定）抵押借款，以充作渠等二人投資經商
    之資財。並由甲○○對乙○詐稱：因系爭土地久未買賣，貸款申請難以通過，請
    配合丙○○及代書丁○○（另經檢察官為不起訴處分）辦理土地登記事宜，乙○
    不疑有他，誤信甲○○、戊○○係單純將系爭土地用於借錢還款，風險甚低，且
    因年紀老邁，識字不多，乃多次任由戊○○、丙○○帶往高雄、彰化等地設定抵
    押權登記，並於相關抵押權設定資料上簽名，使甲○○、戊○○二人獲取設定擔
    保物權之利益。丙○○遂以系爭土地先於八十五年四月十六日，以乙○及崧月企
    業有限公司名義向中瑞租賃股份有限公司抵押借款（設定七百二十萬元之最高限
    額抵押權），嗣於八十六年一月三十日再以乙○、丙○○名義向台中區中小企業
    銀行股份有限公司設定四百七十萬元之最高限額抵押權，並塗銷前一順位之抵押
    權登記，丙○○另於八十七年五月二十一日再以系爭土地向己○○抵押借款九百
    八十四萬元，用以塗銷前開台中區中小企業銀行股份有限公司之抵押權登記。嗣
    因丙○○經商虧損倒閉，無力清償借款，系爭土地遭聲請拍賣，乙○始知受騙。
二、案經乙○訴由臺灣彰化地方法院檢察署檢察官偵查起訴及移送併辦。
    理      由
一、訊據被告甲○○、戊○○均矢口否認有何右揭犯行，被告甲○○辯稱：伊向告訴
    人乙○借得土地權狀等資料後，因可貸金額不高，曾經將相關資料返還告訴人，
    其後被告戊○○將系爭土地用於投資生意一事，伊並不知情，伊從未告知告訴人
    須依丙○○、丁○○之指示辦理抵押權登記，且目前並無資力足供補償告訴人所
    受損失云云；被告戊○○則辯稱：伊將系爭土地用於投資丙○○中藥店生意時，
    曾向告訴人說明用途，當時亦經告訴人同意後，始進行抵押權登記等事宜，其間
    並曾返還權狀等相關文件，被告甲○○對於系爭土地用於投資生意乙節毫不知情
    云云。惟查：
（一）右揭事實，業據告訴人乙○於偵查及本院訊問時指訴明確，並有抵押權設定契
      約書、印鑑證明、土地登記簿謄本、存證信函及彰化縣彰化地政事務所八十八
      年八月三十一日以彰地字第一一二四０號函檢附之相關抵押權設定及塗銷登記
      資料在卷足稽。而被告二人於八十四年間借得系爭土地之所有權狀及印章後，
      並未將該物返還告訴人等情，亦經告訴人陳明在卷（見本院八十九年四月二十
      八日訊問筆錄）。被告二人雖均辯稱曾將權狀等物返還告訴人後，另以投資為
      名再行借出云云，惟觀諸渠等所述之借用過程，被告戊○○先稱第一次借用時
      係由被告甲○○與告訴人談妥後，再由伊前去拿權狀，第二次則由伊去借用等
      語（見本院八十九年四月二十一日訊問筆錄）；後又改稱：第一次去辦房貸及
      後來投資生意，都是由伊去借用的（見本院八十九年八月三日訊問筆錄）；被
      告甲○○更於本院八十九年三月二十三日訊問時表示：土地權狀等物係由伊向
      告訴人以電話洽談後，再由被告戊○○前往拿取等語，渠等二人先後三次敘述
      之細節均屬迥異，究由其中何人負責洽談、取用亦非明確，實已無從資為對於
      渠等有利認定之依據。是被告二人以曾經返還權狀後，再另行借出等語為辯，
難認與事實相符，自無足採。
（二）又被告戊○○就系爭土地未經告訴人同意，即改投資丙○○經營生意乙節，業
      據其於偵查中供承不諱（見八十八年五月三十一日偵訊筆錄），已不容被告戊○○事後任為翻異。而被告甲○○雖於本院訊問時陳稱：於系爭土地無法向銀
      行貸得款項後，即有向告訴人表示要做生意（見本院八十九年三月二十三日訊
      問筆錄），迨本院就此細節再次訊問時，竟改稱：借得權狀後，即交由被告戊○○處理，並未再就此事與告訴人有所聯絡等語（見本院八十九年八月三日訊
      問筆錄），則其究竟如何向告訴人表明投資之意？又由渠等二人中何人為之？
      前後供詞已嫌矛盾，瑕疵之處灼然至明，益足見其畏罪卸責之情。尤以系爭土
      地所擔保之債權範圍內，亦有部分係證人丙○○自身之票款債務，倘告訴人獲
      悉自己所有之土地，竟用以擔保與自己並無直接血緣關係之人債務，衡情亦不
      致輕易允諾。從而，渠等二人一再辯稱告訴人對於系爭土地用於投資生意業已
      知悉云云，顯係出於渠等虛偽捏造，並無所據。至證人丙○○、張國展兄弟固
      曾表示告訴人於辦理抵押權登記時，已知係用於投資等語，然經深入追問後，
      證人丙○○稱曾交代其弟張國展向告訴人說明；證人張國展則稱：「（問：告
      訴人乙○有無了解這是要投資的嗎？）我有向被告戊○○說過。」（見八十九
      年五月二十六日訊問筆錄），足見該二位證人並未就投資生意一事直接向告訴
      人說明詳盡，俱不足以證明被告二人前揭所辯屬實。
（三）再者，被告甲○○雖否認對於系爭土地用於投資生意乙節業已知悉，惟被告戊○○卻稱：伊有向被告甲○○表示要投資做生意，但未獲置理等語（見本院八
      十九年八月三日訊問筆錄），被告甲○○於初次偵訊時亦自承：後來被告戊○○向伊表示貸款不划算，不如拿去投資丙○○生意等語（見八十八年五月三十
      一日偵訊筆錄），顯見被告甲○○與戊○○就系爭土地用以投資生意等情早已
      共同謀議於先，絕非出於被告戊○○一人所自為。況被告甲○○如非向告訴人
      指示應配合丙○○等人辦理登記事宜，以告訴人識字無多，且與案外人丙○○
      、丁○○並不熟稔等情觀之，按理當不致任由他人予取予求，並將個人居住所
      在之土地任意處分。故被告甲○○與戊○○係共同刻意隱瞞投資情節，使告訴
      人誤信系爭土地供作還款使用，而聽任渠等二人之指示，將系爭土地抵押借款
      ，應無疑義。
    綜上所陳，被告甲○○、戊○○前揭辯詞，均與實情不符，難認可採。本案事證
    已臻明確，被告二人犯行至堪認定。
二、核被告甲○○、戊○○二人所，係犯刑法第三百三十九條第二項、第一項之詐欺
    得利罪。公訴人雖認渠等所犯為同條第一項之詐欺取財罪，並據以起訴，然被告
    二人係於取得土地所有權狀等物後，始起意改作投資用途，詐使告訴人誤信渠等
    仍將系爭土地用於清償房貸，而獲取設定抵押權之不法利益，並非直接以詐術騙
    取財物，應改依詐欺得利罪名處斷，較屬妥適，因其社會基本事實仍屬同一，本
    院自得就此審理，並變更起訴法條。而被告二人對於前開詐欺犯行，有犯意聯絡
    及行為分擔，應論以共同正犯。至檢察官移送併辦部分，因與本案係屬同一事實
    ，均經本院一併審酌，附此敘明。爰審酌被告二人與告訴人間為母子關係，竟為
    貪圖個人經濟上之私利，置年邁老母賴以居住維生之土地權利於不顧，不思令其
    安養天年，反以欺瞞詐騙手段待之，所為當不見容於國家社會，且又未能與告訴
    人或債權人達成和解方案，使告訴人一再擔憂驚懼，均無足取，及渠等犯罪手段
    、方法、動機、犯後態度等一切情狀，量處如主文所示之刑，以示懲儆。又被告
    二人前未曾受有期徒刑以上刑之宣告，有台灣彰化地方法院檢察署刑案資料查註
    紀錄表及台灣高等法院被告全國前案紀錄表在卷可按，其經此教訓，當知警惕，
    應無再犯之虞，且被告二人與告訴人具母子情誼，本院亦不忍見家庭成員為此分
    崩離析，爰審酌上情，認主文所宣告之刑，以暫不執行為宜，爰併宣告緩刑三年
    ，以啟自新。
據上論斷，應依刑事訴訟法第二百九十九條第一項前段、第三百條，刑法第二十八條
、第三百三十九條第二項、第一項、第七十四條第一款，罰金罰鍰提高標準條例第一
條前段，判決如主文。
本案經檢察官古慧珍到庭執行職務。
中        華        民        國      九十    年    二    月    十六    日
                                臺灣彰化地方法院刑事第三庭
                                    法      官  高  文  崇
右正本證明與原本無異。
如不服本判決，應於判決送達後十日內向本院提出上訴狀( 須附繕本 )。
告訴人或被害人對於判決如有不服具備理由請求檢察官上訴者，其上訴期間之計算係
以檢察官收受判決正本之日期為準。
                                    法院書記官  楊  筱  惠
中      華        民        國      九十    年    二    月    十九    日
附錄本案論罪科刑法條：
刑法第三百三十九條
意圖為自己或第三人不法之所有，以詐術使人將本人或第三人之物交付者，處五年以
下有期徒刑、拘役或科或併科一千元以下罰金。
以前項方法得財產上不法之利益或使第三人得之者亦同。
前二項之未遂犯罰之。


司法院資訊處製作；財團法人民間司法改革基金會備份。
